【裁判字號】    91,訴,5066
【裁判日期】    921231
【裁判案由】    營利事業所得稅
【裁判全文】
臺北高等行政法院判決                            九十一年度訴字第五○六六號
                              .
    原      告  道盈實業股份有限公司
    代  表  人  甲○○董事長.
    訴訟代理人  卓隆燁（會計師）
                陳國雄（會計師）
    被      告  財政部臺北市國稅局
    代  表  人  張盛和（局長）
    訴訟代理人  乙○○
右當事人間因營利事業所得稅事件，原告不服財政部中華民國九十一年十月十六日台
財訴字第○九一○○一七八一九號訴願決定（案號：第00000000號），提起
行政訴訟。本院判決如左：
    主  文
原告之訴駁回。
訴訟費用由原告負擔。
    事  實
一事實概要：緣原告民國（下同）八十四年度營利事業所得稅結算申報，列報證券交
  易所得新台幣（下同）三六五、九六二、九六○元，對於被告核定證券交易所得為
  三三三、九一四、九六七元，表示不服，申請復查，經被告以九十一年一月二十一
  日財北國稅法字第九一○○一七九○號復查決定，調減稅捐一、九四五、五四一元
  ，調增證券交易所得二、八七八、二八四元，變更核定全年所得額為六○二、六六
  八、二七九元，課稅所得額為三七、五二四、一八八元，其餘復查駁回。原告仍不
  服，提起訴願，遭決定駁回，遂向本院提起行政訴訟。
二兩造聲明：
  (一)原告聲明：訴願決定及原處分不利原告部分均撤銷。
  (二)被告聲明：駁回原告之訴。
三兩造之爭點：
  原告主張其八十四年度雖有處分長期投資之有價證券而有鉅額收入，但非以買賣有
  價證券為專業，應無依財政部八十三年二月八日及八十四年二月八日函釋計算分攤
  費用及利息問題，縱認應分攤費用及利息支出，對於可直接歸屬之利息支出、地價
  稅等亦應先予減除，是否可採？
  (一)原告主張：
    1.查依司法院釋字第四二○號解釋及最高行政法院（八十九年七月一日改制前為
      行政法院）八十一年度判字第二一二四號判例意旨，營利事業是否「以有價證
      券買賣為專業」，應從實際營利活動觀察，不能僅憑有價證券買賣金額多寡為
      論斷。按「涉及租稅事項之法律，其解釋應本於租稅法律主義之精神，依各該
      法律之立法目的，衡酌經濟上之意義及實質課稅之公平原則為之。最高行政法
      院八十一年十月十四日庭長、評事聯席會議所為：獎勵投資條例第二十七條所
      指『非以有價證券買賣為專業者』，應就營利事業實際營業情形，核實認定。
      ……尚難謂與憲法第十九條租稅法律主義有何牴觸」為司法院釋字第四二○號
      所闡明。又按「所指『非以有價證券買賣為專業者』，應就營利事業實際營業
      等情形，核實認定。設公司登記或商業登記之營業項目，雖未包括投資或其所
      登記投資範圍未包括有價證券買賣，然其實際上未經營所登記之營業項目，無
      營業收入，卻從事龐大有價證券買賣，或從事與其投資項目無關之有價證券買
      賣，其非營業收入與營業收入比較，顯然超過，且不相當時，足證其係以有價
      證券買賣為主要營業，即難謂非以有價證券買賣為專業。否則無異鼓勵從事違
      反公司登記或營業登記之營業者以獲免稅之優惠，自非立法之本旨。」最高行
      政法院八十一年度判字第二一二四號著有判例。據上規定，營利事業是否為以
      有價證券買賣為專業，係以實際營業情形，核實認定，非以出售有價證券金額
      大小為判斷依據；又營利事業從事營業活動，未必立即獲得鉅額營業收入，倘
      其經營登記之營業項目（例如：籌建商業大樓供出租之用），需耗費較長籌備
      期間，並確實進行有關事宜，自屬確有經營本業之事實，不得以該籌備期間之
      營業項目尚無從產生收入，即苛責其並未從事經營登記營業項目，應甚明確。
    2.被告未審營利事業「以長期股權投資為業」，與「以有價證券買賣為專業」，
      二者之實際營業情形截然不同，自不能僅以有價證券金額大小，作為判斷「以
      有價證券買賣為專業」之惟一依據，否則，即有違上開司法院解釋及最高行政
      法院判例意旨：
      (1)按「以有價證券買賣為專業」者，與「以長期股權投資為業」之事業，兩者
        之性質、目的、持有期間及法律適用上均不相同，關於此點，原告業於訴願
        理由二論述甚詳，被告對原告此一主張，避而不談，顯然理虧，並非有合。
        茲為便於瞭解兩者歧異之所在，爰再列表比較如下：項目：(甲)以有價證券
        買賣為專業(乙)長期股權投資為業；性質不同：(甲)有價證券為「商品」之性
        質(乙)有價證券為「權益證書」之性質；目的性不同：(甲)賺取買賣差價以獲
        利(乙)獲取經營權或監督營運（以賺取股息為報酬）；時間性不同：(甲)獲取
        差價利益；以短期操作為手段(乙)為參與或監督經營，故需長期投資；法律
        適用性不同：(甲)適用所得稅法第四十八條準用第四十四條評價，而所得稅法
        第四十四條所指即為商品之估價(乙)適用所得稅法第六十三條估價，以長期投
        資評價其投資成本及損益。
      (2)營利事業出售有價證券金額大小，並非作為判斷以有價證券買賣為專業之例
        證：
        查依最高行政法院八十四年度判字第一四二○號、第二二八一號及八十五
          年度判字第一六八二號判決，認應以實際營業情形核實認定，並不以出售
          金額大小為準據。
        查財政部七十三年二月二十一日台財稅第五一二一七號函釋規定，對創業
          投資公司買賣有價證券部分，並不過問其出售有價證券金額大小，均認屬
          非「以有價證券買賣為專業」之營利事業。足見依財政部之見解，對創業
          投資公司（為專業投資公司）出售有價證券部分，早已排除出售有價證券
          收入大小為認定標準，十分明確。
        查鈞院於八十九年訴字第一四四八號判決對該公司出售長期持有之國泰人
          壽保險股份有限公司（下稱國泰人壽公司）股票，亦屬股票股利變現行為
          等，縱其僅列報鉅額之出售有價證券收入，仍按實際營業情形認定為非以
          有價證券買賣為專業，並作成撤銷之判決在案。本件原告八十四年度出售
          之有價證券，為其長期持有之國泰人壽公司股票股利之變現，且同年度並
          無買進該公司股票，此有國泰人壽公司出具之持股證明單可稽，足見本件
          處分股票股利所表徵之經濟實質，與鈞院八十九年訴字第一四四八號判決
          ，並無二致，允應認定為非「以有價證券買賣為專業」，始符合行政程序
          法第六條規定平等權之本旨。
    3.原告實際營業情形在經營大樓出租業，並非以有價證券買賣為專業，被告不審
      原告經營大樓出租之實際營業情形，明顯違反前開最高行政法院八十一年度判
      字第二一二四號判例意旨，自屬非法。
      (1)就實際營業之成本面分析，原告確有從事經營大樓出租業務之事實。按固定
        資產，係指供營業使用（而非供出售）之非流動性的有形資產，屬於一種重
        要的生利資產（earning assets），故出租業務之土地及房屋，依財政部六
        十四年六月十三日台財稅第三四二六一號函釋規定應列為固定資產，關於此
        點，被告於另案九十一年二月七日財北國稅法字第九一○○三九六六號訴願
        決定重核案件復查決定書已明確指出，興建之房地確供出租之用，並非出售
        者，應予認定該房地為供營業上出租使用之固定資產，並作成變更處分之決
        定在案。查原告登記之營業項目主要在興建商業大樓出租業務，實際亦將興
        建之商業大樓列為固定資產，以獲取租金收入為目的，顯有積極經營此項業
        務之事實，此從本年度期末帳列固定資產土地達二十五億三千餘萬元及在建
        工程四千七百餘萬元即明，復因行業特性，籌建商業大樓涉及諸多資金及技
        術，本即耗費時日，籌建期間尚難產生租金收入，然該敦化大樓自動工迄八
        十八年興建完成取得建物所有權狀，仍帳列固定資產，且興建完成後確供出
        租之用，並未出售，則原告實際營業在經營出租之本業，仍為不爭事實。乃
        被告對原告之支出面，確實用於購入營建土地之款項，以經營出租業務等情
        節，均不否認下，猶認原告係以有價證券買賣為專業之事業，顯有違上開判
        例意旨。
      (2)就處分有價證券收入之內容觀之，原告並非「以有價證券買賣為專業」之事
        業。原告出售有價證券收入四四八、一一六、○○○元，包括處分國泰人壽
        公司三六八、九五六、一五一元及其他長期投資七九、一五九、八四九元，
        均為多年前投資於被投資事業及其後受配之「股票股利」或「共同基金」，
        並無以短期操作為手段，經由「買進」及「賣出」被投資公司股票以賺取最
        大買賣價差為目的之事實。茲以處分國泰人壽公司為例，原告二十餘年前取
        得該公司股份僅一、七一○、○○○股，其間從未出價自市場購入股份，且
        每年均受配鉅額股票股利，有國泰人壽公司出具之證明書可按；從而原告本
        年度僅處分二、九六二、○○○股，其股數不僅高於原始取得之股數，且出
        售有價證券收入高達三六八、九五六、一五一元，足見原告處分有價證券收
        入之所以鉅大，乃為股票股利之變現所致，則於受配之股票股利並非現金，
        其實現獲利必經處分股票股份之變現程序，自顯與「以有價證券買賣為專業
        」者，將股票視為「商品」，從事賺取最大「買進」及「賣出」價差之營業
        活動不同，則被告將此變現行為解為「以有價證券買賣為專業」，顯有違前
        開最高行政法院判例，應以實際營業情形，核實認定之不法。
    6.縱不問被告擅認原告為「以有價證券買賣為專業」之違誤情節。然被告對證券
      交易所得之計算，仍有違誤。
      (1)依財政部八十三年二月八日台財稅第八三一五八二四七二號函釋（下稱財政
        部八十三年函釋）規定，對出售有價證券收入應予分攤其利息支出者，係以
        該利息支出不可合理明確歸屬為限，茍已能合理明確歸屬者，自不應再予計
        算分攤。本件原告申報利息支出四一、三八九、八二○元，包括向金融機關
        借款二五、九二二、九○○元、發行商業本票利息一五、四六六、九二○元
        ，並與利息收入四三、三四○、三○○元（減除分離課稅前）均屬理財活動
        所生，此部分利息支出應認屬符合直接歸屬利息收入項下減除，乃被告僅以
        原告未能列舉具體事證為由否准認定其直接歸屬，並悉數併入計算分攤，顯
        有錯誤。關於此點，原告前於九十一年八月五日列舉部分具體事證向訴願決
        定機關財政部提起訴願補充理由書，並蒙收件（收文文號為0000000
        000號）在案，該訴願補充理由書，業已針對原告以自有之可轉認定存單
        為附買回交易之標的，向金融機關融通借款而支付利息支出為例，彙整可轉
        認定存單利息收入與利息支出明細表，暨各筆附買回交易資金之內、外部憑
        證供核，此部分可直接歸屬之利息支出高達二五、八五一、五二二元，詎訴
        願決定機關對原告耗費時日舉證可直接歸屬之證明文件，並未指出有何不妥
        適之處，猶抄錄被告復查決定文義，遞予維持，顯然違法。
      (2)本件原告取得國泰人壽公司之股票股利，業依所得稅法第四十二條規定，就
        百分之二十部分依法計入所得課稅，完成所得稅法第二十四條規定收入應予
        成本費用配合原則。則被告對上開股票股利之變現收入，再予依財政部八十
        三年函釋說明三規定，計算該股票股利之變現收入應分攤其費用及利息支出
        ，顯然重複課稅，亦非有合。
        按「公司投資於國內其他非受免徵營利事業所得稅待遇之股份有限公司組
          織者，其投資收益免予計入所得額課稅。此規定之目的原在避免投資收益
          之重複課稅。惟此種轉投資收益計以免計所得額課稅，則有關投資之利息
          支出及管理費用，暨因項投資收益所繳納之營業稅及印花稅等費用，即不
          應在計算營利事業所得稅時減除，方屬合理。惟為計算簡便計，爰參照其
          他國家辦法，將免計所得稅之投資收益該為百分之八十，其餘投資收益之
          百分之二十則計入所得額課稅。此後轉投資有關之各項費用，則悉數准予
          列支，以簡化所得稅之核計方法。」為所得稅法第四十二條於六十九年十
          二月三十日修正時立法理由所明載。據此以觀，公司取得投資收益從百分
          之百免予計入所得額課稅，而改為百分之八十免予計入所得額課稅後，對
          於此項轉投資有關之營業費用及利息支出，即應悉予認定，不再有應予分
          攤其營業費用及利息支出之問題。
        次按稅法上重複課稅之情形，其為不同稅目間之重複課稅者，乃稅制設計
          問題，尚非法所不許；但倘為相同稅目之重複課稅者，即非法所允許，以
          貫徹依法納稅原理，揆諸行為時所得稅法第四十二條規定立意，對被投資
          公司之盈餘既已依法繳納營利事業所得稅，則該盈餘以股利分配予投資人
          時，倘再對投資人課稅，滋生重複課稅問題，惟為簡便計，該法條乃規定
          投資人取得被投資公司之股利，僅需將百分之二十併入所得課稅，但投資
          人之費用及利息支出則悉數准許認定，足見該法條之目的，即在消除同一
          稅目之重複課稅，十分明確。
        本件原告取得國泰人壽公司之股票股利，取得年度均依所得稅法第四十二
          條規定核課所得稅，依法完成所得稅法第二十四條規定收入應與成本費用
          配合原則有案，因股票股利必經變現以實現獲利，則本（八十四）年度上
          開股票股利之變現收入三六八、九五六、一五一元，被告再予依財政部八
          十三年函釋規定之計算方式，計算分攤其營業費用及利息支出，揆諸上開
          規定與說明，顯有重複課稅之情，自非有合，訴願決定機關不予詳酌，率
          為維持，自亦難謂合。
    5.此外，興建中大樓基地之地價稅一、九四五、五四一元，本應歸屬出租業務項
      下減除，被告將該地價稅轉列為土地成本，亦屬錯誤。
      (1)按「對不動產課徵之稅捐（如房屋稅、地價稅及教育捐等），除本事業所有
        或取得典權者外，不予認定之。」、「購買土地、房屋稅所繳納之契稅、印
        花稅等，應併入土地或房屋之成本」為營利事業所得稅查核準則（下稱查核
        準則）第九十條第一項第四款及第十一款所規定。準此，購買土地所繳納之
        稅捐，固應列為土地成本，而取得土地所有權後所繳納之地價稅，顯為期間
        費用，自應依土地用途作為地價稅歸屬準據，應甚明確；本件原告從事興建
        商業大樓出租部分，所繳納之地價稅一、九四五、五四一元，既非購買土地
        之費用，即非土地成本，被告將之轉列土地成本（即調減稅捐一、九四五、
        五四一元），自顯為錯誤；又原告確有從事商業大樓出租業務，此為被告追
        認部分折舊、房屋稅等可直接歸屬出租業務項下減除之理由，則上開地價稅
        一、九四五、五四一元，既係興建敦化大樓用地所生，且敦化大樓興建完成
        後確供出租之用，足見該地價稅應直接歸屬出租業務之費用，應甚明確。乃
        被告率予轉列土地成本，自非有合。
      (2)又按被告既以九十一年二月七日財北國稅法字第九一○○三九六六號訴願決
        定重核案件復查決定書，對興建完成之房地確供出租之用，並非出售者，認
        定為供營業上出租使用之固定資產，則本件原告上開興建中大樓確供出租之
        用，並非出售，且帳列固定資產，核其本質，與上開重核之復查案件，並無
        二致，則系爭興建中大樓之地價稅自應歸屬出租業務項下減除，即無疑義，
        乃被告竟予轉列土地成本，仍為錯誤。
    6.關於營利事業是否「以有價證券買賣為專業」，應按實際營業情形核實認定，
      並不能單從出售有價證券金額之多寡為論斷部分：按營利事業出售有價證券收
      入，是否因此歸類為「以有價證券買賣為專業」，依據最高行政法院八十一年
      度判字第二一二四號判例及司法院釋字第四二○號解釋意旨，應就其營利事業
      實際營業情形，核實認定之，並非以出售有價證券金額之多寡為唯一依據，亦
      即應由收入面及支出面，依一般經濟事實與交易習慣具體評估，不得僅憑觀察
      收入情形，即遽作認定，尚須符合以下要件，（一）實際上未經營所登記之營
      業項目；（二）無營業收入；（三）從事龐大有價證券買賣；（四）從事與其
      投資項目無關之有價證券買賣。被告對原告主張不予置理，執意僅憑出售有價
      證券金額多寡為論斷，又不提出令人折服論見，顯然理虧，並不足採。
    7.原告雖有處分長期投資之股份，然其實際營業情形，並非「以有價證券買賣為
      專業」之事業，依財政部八十三年函釋說明二規定，其出售有價證券部分，不
      必分攤營業費用及利息支出：
      (1)就主要經營業務觀之：原告係以出租大樓為主要業務，出租標的之敦化雙星
        大樓於七十一年五月十三日取得後確實用於出租，為徵納雙方所不爭，而敦
        南大樓截至八十四年度雖仍在興建，其投入之土地及房屋成本高達二、四八
        三、三五○、五五三元及四七、二七八、九三六元，該大樓於八十八年七月
        三十一日完工啟用，確實用於出租之用，八十八年八月起因該大樓完工啟用
        增加可供出租面積，租金收入增加為二一、四○六、五四三元，八十九年度
        租金收入鉅福增至一一二、一七二、六二二元及九十年度增至一一五、○○
        五、三五五元即明，有原告八十一年至九十年度收入成本分析表可稽。從而
        原告本年度確有出租敦化雙星大樓之事實，其興建中之敦南大樓於完工後亦
        確實用於出租，且產生鉅額租金收入，足見其實際營業情形，在經營出租業
        務，顯非「以有價證券買賣為專業」之事業，應無疑義。
      (2)就收入面觀之：
        依處分有價證券收入之內容：原告出售有價證券收入四四八、一一六、○
          ○○元，包括處分國泰人壽公司三六八、九五六、一五一元及其他長期投
          資七九、一五九、八四九元，均為多年前投資於被投資事業及其後受配之
          「股票股利」或「共同基金」，並無以短期操作為手段，經由「買進」及
          「賣出」被投資公司股票以獲取買賣價差之事實。茲以處分長期股權投資
          之國泰人壽公司為例，原告係於二十餘年前取得該公司之股份僅
          一、七一○、○○○股，其間並未出價自市場購入股份，且每年均收取該
          公司鉅額配股，本年度僅處分其中二、九六二、○○○股，其變現價款即
          高達三六八、九五六、一五一元，足見原告處分該公司股份，僅屬股票股
          利之變現行為而已，自與「以有價證券買賣為專業」者係將股票視為「商
          品」，從事賺取其「買進」及「賣出」價差之營業活動迥異。
        就原告股票投資之獲利情形觀之：原告投資長期股權之股份，其持有期間
          長，為權益證書性質，並以獲取該等被投資公司之經營成果（股利收入）
          為目的，而非以短期操作賺取最大買賣價差為目的，此證諸被告核認本年
          度獲配之投資收益高達二八五、四五五、四五八元（包括現金股利三○、
          六○二、八六五元及盈餘配股之股票股利二五四、八五二、五九三元）即
          明。
        就成本面觀之：原告列報未含成本之租金收入淨額固為七七七、一四四元
          ，而為獲取此項收入，原告使用之土地成本為三、○三二、二五○元、房
          屋成本為六、三三一、七二七元，另興建中敦南大樓之土地成本二、四八
          三、三五○、五五三元及投入房屋之興建成本四七、二七八、九三六元合
          計高達二、五三九、九九三、四六六元；而被告核定含成本之出售有價證
          券收入總額雖為四四八、一一六、○○○元，但獲取此項收入使用之出售
          證券成本不過為八四、二八、○○○元而已。從而，原告從事租賃業務使
          用之成本既遠高於出售證券業務之成本，足見，原告實際營業情形主要為
          租賃業務，並非「以有價證券買賣為專業」之事業。
        就收入與成本之比例觀之：依一般正常營業狀況下，公司經營本業之收入
          成本比原則上係維持相對穩定之水準，而本業外收入成本比則係呈現上下
          起伏變動幅度較大之情形。茲以八十一年度至九十年度之收入成本分析表
          所載內容分析，原告八十一年至八十七年間出租敦化雙星大樓，其租金收
          入及投入成本比例十分穩定。八十八年七月三十一日因敦南大樓完工啟用
          ，增加可供出租面積，隨著出租率增加，其租金收入與成本比例，由八十
          八年度之百分之○、一，逐漸增加至八十九年度之百分之五、三三及九十
          年度之百分之五、三六；足見原告出租業務維持其穩定之特性。至處分有
          價證券部分，其收入與成本比例，八十一年度為百分之二二五、四五，八
          十二年度增加為百分之五○○、三九，八十三年度劇增為百分之一、九五
          三、四三，而八十四年度減少至百分之五三一、七○，八十五年度又減少
          為百分之一四一、四八，八十六年又增為百分之一七一、四三，八十七年
          降為百分之一一七、四四，八十八年再降至百分之一○○、四四，八十九
          年又增加為百分之一五二、六七，九十年又降為百分之一一七、九四，顯
          見八十一年度至九十年度間處分有價證券之收入與成本比例均呈現鉅福變
          動，符合營業外收入之特性。凡此，足見原告係「以租賃業務為主營業務
          項目」，並非為「以有價證券買賣為專業」。
        (5)就公司法之規定觀之：依公司法規定，法人及自然人皆得為公司之股東，
          原告為一法人組織，依法得投資他公司並成為該公司之股東，就原告所持
          有之長期股權投資之組成內容而言，持股絕大部分為忠興建設（更名為忠
          興開發）、興記投資、明發投資、承道投資、承統投資、紅福投資、富邦
          產物保險、富邦綜合證券、中華票券金融、富邦銀行等公司，其持有之目
          的在於以股東身分長期參與該等公司之經營及投資控股目的，並享受該等
          公司之經營成果為目的，與「以有價證券買賣為專業」者將股票視為商品
          ，尋求短期操作賺取最大買賣價差為目的，顯不相同。
        (6)就投資組合之內容觀之：
          前項原告持有長期股權投資之主要內容，其中忠興建設（更名為忠興開
            發）、興記投資、明發投資、承道投資、承統投資、紅福投資等六家投
            資公司，均非公開上市公司，並無公開買賣市場，此等公司之投資金額
            高達二、五四三、九一○、○○○元，佔全部長期股權投資股票五、○
            一六、八七○、六三八元之百分之五○、七一，顯見原告持有上開無公
            開交易市場之投資公司股份，絕無將該等股份視為「商品」而以出售為
            目的之情，自無認定為以有價證券買賣為專業之理。
          原告持有長期股權投資之其他主要公司，包括富邦產物保險、富邦綜合
            證券、中華票券金融、富邦銀行等公司之股份計一、九六○、○五四、
            八一○元，約佔長期股權投資五、○一六、八七○、六三八元之百分之
            三九、○七，原告持有該等公司之股份，本年度並未出賣，即無將上開
            股票視為「商品」，以賺取短期賣賣價差為目的之情形，自亦無認定為
            以有價證券買賣為專業餘地。
          又依財政部七十三年二月二十一日台財稅第五一二一七號函釋規定，對
            直接參與或監督被投資事業之創業投資事業（為投資公司），並不視為
            以有價證券買買為專業。本件原告確有擔任富邦產物、台灣證券交易所
            及中華票券金融等公司之董事乙職，顯有直接參與經營或監督被投資事
            業之事實，其情節與創業投資公司並無二致，允應認屬非以有價證券買
            賣為專業之事業，從而原告持有長權股權投資之目的，係為長期控制該
            公司之控股目的，或以股東身分長期參與該等公司之經營，自顯非以有
            價證券買賣為專業之事業。據上，被告未探究原告實際營業情形，僅憑
            出售有價證券收入鉅大，即擅斷為「以有價證券買賣為專業」之事業，
            並依財政部八十三年函釋說明三予以計算分攤營業費用及利息支出，既
            嫌率斷，即非有合。
    8.縱不問被告擅認原告為「以有價證券買賣為專業」之違誤情節，然：
      (1)原告一再指陳其耗費時日，整理彙總利息支出可直接歸屬利息收入之證明文
        件，包括可轉讓定期存單利息收入與利息支出明細表，暨各筆交易資金之內
        、外部憑證，呈請被告審酌，然被告所為答辯，仍不予置理，猶以原告未能
        列舉具體事證，證明其利息收入來自借款資金相繩，自顯有推託搪塞之情，
        應予撤銷。
      (2)原告主張依查核準則第九十條第一項第四款及第十一款規定，系爭地價稅，
        既為取得土地所有權後所繳納，而非購買期間之地價稅，即無列為土地成本
        餘地，又系爭地價稅為興建中大樓所生，既無疑義，且該大樓興建完成後，
        確實供出租之用，俱如前述，則該地價稅自應歸屬出租業務項下減除，乃被
        告執意轉列為土地成本，顯然錯誤。
    9.此外，被告既認原告為以有價證券買賣為專業之營利事業，但對應稅業務之投
      資收益（包括現金股利收入及股票股利收入）部分，竟不予減除不可明確歸屬
      之購入有價證券成本，滋生違反司法院釋字第四九三號及所得稅法第二十四條
      收入應與成本配合原則之本旨，造成不法。
      (1)按「營利事業所得之計算，係以其本年度收入總額減除各項成本費用、損失
        及稅捐後之純益額為所得額，為所得稅法第二十四條第一項所明定。……至
        應稅收入及免稅收入應分攤之相關成本費用，除可直接合理明確歸屬者得個
        別歸屬，應自有價證券出售收入項下減除外，因投資收益及證券交易收入源
        自同一投入成本，難以投入成本比例作為分攤基礎。財政部八十三年函釋說
        明三，採以收入比例作為分攤基礎之計算方式，符合上開法條規定意旨，與
        憲法尚無牴觸。」為司法院釋字第四九三號解釋所闡明。
      (2)次按財政部八十三年函釋規定，係針對營業費用及利息支出應如何與應、免
        稅收入配合而已，但對於不可明確歸屬之購入有價證券成本部分，應如何依
        所得稅法第二十四條規定，歸屬應、免稅收入項下減除，則付之闋如，十分
        明確。
      (3)又按以有價證券買賣為專業之營利事業，其經營有價證券投資業務產生之營
        業收入計有二種，一為未出售前因持有而獲配股息及紅利之投資收益，一為
        因出售而產生之證券交易收入，而其所以能持有而獲配投資收益與能出售而
        產生證券交易收入，其前提必有購置證券所投入之成本，此為上開司法院釋
        字第四九三號解釋闡明「因投資收益及證券交易收入源自同一成本」之所在
        。從而，該解釋既認對於應稅收入及免稅收入應分攤之相關成本與費用，以
        其難以投入成本比例作為分攤基準，而應依財政部八十三年函釋採以收入比
        例作為分攤基準下，本件原告應稅之投資收益包括現金股利三○、六○二、
        八六五元及股票股利二五四、八五二、五九三元，均未分攤分文之證券投入
        成本，即明顯違法所得稅法第二十四條規定收入應與成本配合之原則，造成
        應稅投資收益應有之證券成本，遭免稅出售有價證券收入吸收之違誤。乃被
        告酌未及此，是其處分既顯然違反上開司法院釋字解釋及所得稅法第二十四
        條規定本旨，自屬違法處分。
  (二)被告主張：
    1.本件原告本期申報證券交易所得三六五、九六二、九六○元，被告初查以其係
      以有價證券買賣為專業之營利事業，依據財政部函釋，就不可直接歸屬之營業
      費用及利息，計算有價證券出售部分應分攤之營業費用及利息支出三二、○七
      四、九九三元，原核定證券交易所得為三三三、九一四、九六七元。原告不服
      ，申請復查，主張其係以財務管理諮詢，室內裝潢設計、興建商業大樓出租出
      售、各種廣告之代理、一般進出口為業，而非經常買賣有價證券為專業，自無
      財政部函釋之適用。縱認本件應依財政部八十三年函釋計算應分攤之費用及利
      息支出，但原核定對原告可直接歸屬出租業務之部分地價稅，暨歸屬利息收入
      必要成本之利息支出，並未於計算分攤前先予減除，自亦有未合。此外對原告
      債券利息收入、基金之利息及債息不予列入財政部八十三年函釋規定計算公式
      之「分母」，而受益憑證分配盈餘中屬證券交易所得部分又予以列入該函釋「
      分子」計算分攤，更有未合，請惠予撤銷，以資適法等語。經被告復查決定以
      ：查營利事業是否以有價證券買賣為專業者，應就其實際營業情形核實認定，
      本件原告登記之營業項目雖未列買賣有價證券業務，惟本年度出售有價證券收
      入四四八、一一六、○○○元，遠大於申報營業收入七七七、一四四元，足證
      原告本年度係以買賣有價證券為主要營業（參見司法院釋字第四二○號解釋）
      ，次查實質課稅及租稅負擔公平原則，均為稅制基本指導原則之一，而租稅法
      所重視者，應為足以表徵納稅能力之實質的經濟事實，而非其外觀之法律行為
      或形式上之登記事項，對實質上相同經濟活動所產之相同經濟利益，應課以相
      同之租稅，始符合租稅法律主義所要求之公平及實質課稅原則，故有關課徵租
      稅構成要件事實之判斷及認定，自亦應以其實質上經濟事實關係及所產生實質
      經濟利益為準，而非以形式外觀為準，否則勢將造成鼓勵投機或規避稅法之適
      用，無以實現租稅公平之基本理念及要求。從而原核定以原告實質上以買賣有
      價證券為專業行為，乃依據財政部函釋意旨計算本年度證券交易應分攤營業費
      用及利息支出，尚無不合，惟原計算式分母未列入可轉讓銀行定期存單之利息
      收入四二、一二四、二一六元、基金分配之利息收入一三八、八四○元及債息
      收入一七五、○○○元，尚有未洽；押金設算租金支出二七、四三二元屬可直
      接歸屬押金設算利息收入之營業費用；興建中大樓基地之地價稅一、九四五、
      五四一元應轉列土地成本（即調減稅捐一、九四五、五四一元）經重新計算應
      分攤營業費用及利息支出計二九、一六九、七○九元，變更核定證券交易所得
      為三三六、七九三、二五一元，原核定三三三、九一四、九六七元，差額二、
      八七八、二八四元予以調增。至主張利息收入及利息支出二者同為投資理財活
      動所產生，且利息支出可合理歸屬利息收入之必要成本，故利息支出應先行扣
      除利息收入後再計算分攤部分、依財政部八十四年二月八日台財稅第八四一六
      ○七○四一號函釋（下稱財政部八十四年函釋），原告未能列舉具體事證，證
      明其利息收入來自借款資金，例如借款需作補償性存款或借款資金未全部動用
      ，而暫存銀行部分，則無利息支出應扣除利息收入，再以淨額分攤問題。另原
      告主張其投資之如意基金及富邦基金，屬受益憑證範圍，其分配盈餘中屬證券
      交易所得又予以列入該函釋計算分攤，更有未合乙節。查財政部八十一年四月
      二十三日台財稅第八一一六六三七五一號函，係在核釋證券投資信託股份有限
      公司在國內發行受益憑證，以募集基金投資國內證券市場，其因買賣有價證券
      所取得之證券交易所得、股利及利息所得，暨日後買回受益憑證有關稅捐之核
      課，係對於受益憑證所為之解釋，與本件原告係從事有價證券買賣尚有不符，
      自難援用等由，予以論駁。經核並無不妥。
    2.原告除仍執前詞爭執外，並訴稱興建中大樓基地之地價稅一、九四五、五四一
      元，本應歸屬出租業務項下減除，被告將該地價稅轉列為土地成本，亦屬錯誤
      ，訴經財政部訴願決定以原告本年度出售有價證券收入四四八、一一六、○○
      ○元，遠大於申報營業收入七七七、一四四元，足證原告本年度係以買賣有價
      證券為主要營業自明，被告依前揭規定計算證券交易所得，並無違誤。至原告
      本年度興建中大樓基地之地價稅一、九四五、五四一元，屬於在建工程成本，
      被告將該地價稅轉列為土地成本，亦無不合。駁回其訴願，茲原告復執前詞爭
      議，仍難認為有理由。
    3.有關本件爭點有價證券收入分攤營業費用及利息支出之計算，關於利息支出是
      否可明確歸屬認列？再補充答辯如下：
      (1)原告主張申報利息支出四一、三八九、八二○元與利息收入四三、三四○、
        三○○元（減除分離課稅前）均屬理財活動所生，此部分利息支出應直接歸
        屬利息收入項下減除乙節，被告認原告未能列舉具體事證為其否准理由。查
        此部分原告以自有之可轉讓定存單為附買回交易之標的，向金融機關融通借
        款而支付利息支出為例，彙整可轉讓定存單利息收入與利息支出明細表並檢
        附相關憑證，查此舉僅為原告為獲取營運資金之操作方式，尚非專款專用，
        摘錄例舉說明如下：
        原告八十四年二月二十一日投資可轉讓定存單三一六、○○○、○○○元
          ，當日以該可轉讓定存單為附買回交易之標的，向彰化銀行融通借款三一
          六、○○○、○○○元，約定原告應於同年三月二十三日加計利息而以三
          一七、○七○、○七一元買回，亦即此期間之利息支出為一、○七○、○
          七一元（317,070 ,071-316,000,0000）；三月二十三日到期，原告除依
          約定買回面額三一六、○○○、○○○元之可轉讓定存單，並於同日及其
          後之四月六日、四月十七日、五月二日、六月一日等日，到期續作。
        原告八十四年二月二十三日投資之可轉讓定存單五八、○○○、○○○元
          ，當日亦以該可轉讓定存單為附買回標的，向彰化銀行融通借款五八、○
          ○○、○○○元，約定原告應於同年三月二十五日以五八、一九八、三一
          二元買回，亦即此期間之利息支出為一九八、三一二元（ 58,198,312-58
          ,000,000）；三月二十三日到期，原告除依約定買回面額五八、○○○、
          ○○○元之可轉讓定存單外，並於同日及其後之四月六日、四月十七日、
          五月二日及六月一日等日到期續作。
        前二項面額三一六、○○○、○○○元及五八、○○○、○○○元之可轉
          讓定存單，原告仍於六月一日向彰化銀行融通借款三七四、○○○、○○
          ○元，並於七月三日、八月二日、九月一日、九月二十九日到期續作，至
          於十月九日買回後，原告將該可轉讓定存單以不同面額繼續操作。然此種
          附買回交易融通借款之利息支出雖均為可轉讓定存單所生，惟其所生借入
          款項之資金流向作何運用？原告則無合理說明及資料可提示供核。原告未
          能合理明確證明借款用途，依財政部八十四年台財稅第八四一六○七○四
          一號函釋，其借款利息自無從個別歸屬認定，而應依比例計算分攤。
      (2)綜上，原告如能合理明確證明其借款用途，其借款利息准個別歸屬認定；未
        能合理明確證明借款用途者，須依比例計算有價證券出售部分應分攤之利息
        。至原告所提之八十九年訴字第八六一號判決，撤銷意旨係認定該利息支出
        可直接歸屬購買固定資產－土地價款，而免予分攤。惟本年度原告僅就融通
        借款來源說明，而未能合理明確證明其借款用途，原告對二案利息支出歸屬
        分攤部分所提理由及事證資料等截然不同，自無從參照採認及利息支出應扣
        除利息收入再行分攤問題。茲原告仍執陳詞爭訟，尚難謂有理由。
    理  由
一按「營利事業所得之計算，以其本年度收入總額減除各項成本費用、損失及稅捐後
  之純益額為所得額。」及「自中華民國七十九年一月一日起，證券交易所得停止課
  徵所得稅．．．。」為所得稅法第二十四條第一項及第四條之一所明定。次按「另
  核釋營利事業於證券交易所得停止課徵所得稅期間從事有價證券買賣，其營業費用
  及利息支出之分攤原則。．．．二、非以有價證券買賣為專業之營利事業，其買賣
  有價證券部分，除可直接歸屬之費用及利息，應自有價證券出售收入項下減除外，
  不必分攤一般營業發生之費用及利息。三、以有價證券買賣為專業之營利事業，其
  營業費用及借款利息，除可合理明確歸屬者得個別歸屬認列外，應按核定有價證券
  出售收入、投資收益、債券利息收入及其他營業收入比例，計算有價證券出售部分
  應分攤之費用及利息，自有價證券出售收入項下減除。」及「依前揭函規定，營利
  事業如能合理明確證明借款用途，其借款利息准個別歸屬認定；未能合理明確證明
  借款用途者，方須依比例計算土地或有價證券出售部分應分攤之利息。是以，營利
  事業之利息收入如係來自借款資金，例如借款需作補償性存款或借款資金未全部動
  用而暫存銀行等，其利息收入雖與利息支出相關，惟因借款資金用於補償性存款或
  暫存銀行部分，其用途明確，該部分之借款利息准個別歸屬認定，已無須依比例攤
  計，故應無利息支出應扣除利息收入，再以淨額分攤之問題。至營利事業之利息收
  入如非來自借款資金，則其利息收入與利息支出並不相關，亦無利息支出應扣除利
  息收入，再以淨額分攤問題。」亦分別經財政部八十三年二月八日台財稅第000
  000000號及八十四年二月八日台財稅第八四一六○七○四一號函釋有案。上
  開函釋，均係財政部基於職權所為釋示，未逾越法律規定，其中八十三年函釋並經
  司法院釋字第四九三號解釋，與憲法尚無牴觸，自可適用。
二本件原告八十四年度營利事業所得稅結算申報，對於被告核定證券交易所得，表示
  不服，申請復查，復查決定調減稅捐一、九四五、五四一元，調增證券交易所得二
  、八七八、二八四元，變更核定全年所得額為六○二、六六八、二七九元，課稅所
  得額為三七、五二四、一八八元，其餘復查駁回。原告仍不服，提起訴願，遭決定
  駁回，復起訴主張：其八十四年度雖有處分長期投資之有價證券而有鉅額收入，但
  非以買賣有價證券為專業，應無依財政部八十三年二月八日及八十四年二月八日函
  釋計算分攤費用及利息問題，縱認應分攤費用及利息支出，對於可直接歸屬之利息
  支出、地價稅等亦應先予減除，詳如其起訴狀事實欄所載理由等語。
三查原告營業項目雖登記以財物管理諮詢、室內裝潢設計、興建商業大樓出租及出售
  、各種廣告之代理及一般進出口貿易等為業，惟其八十四年度出售有價證券收入四
  四八、一一六、○○○元，遠大於申報營業收入七七七、一四四元（參見原處分卷
  結算申報書及稽核科覆核報告），足證原告本年度從事龐大有價證券買賣，被告認
  定其係以買賣有價證券為專業之營利事業，參照司法院釋字第四二○號解釋，自屬
  有據，合先說明。又本件原告本期申報證券交易（國泰人壽、太平洋電線電纜、遠
  東銀行等）所得三六五、九六二、九六○元，被告初查以其係以有價證券買賣為專
  業之營利事業，依據財政部函釋，就不可直接歸屬之營業費用及利息，計算有價證
  券出售部分應分攤之營業費用及利息支出三二、○七四、九九三元，原核定證券交
  易所得為三三三、九一四、九六七元。原告不服，申請復查，被告復查決定以：原
  告登記之營業項目雖未列買賣有價證券業務，惟本年度出售有價證券收入四四八、
  一一六、○○○元，遠大於申報營業收入七七七、一四四元，足證原告本年度係以
  買賣有價證券為主要營業，又實質課稅及租稅公平原則，均為稅制基本原則之一，
  而租稅法所重視者，應為足以表徵納稅能力之實質的經濟事實，而非其外觀之法律
  行為或形式上之登記事項，對實質上相同經濟活動所產生之相同經濟利益，應課以
  相同之租稅，始符合租稅法律主義所要求之公平及實質課稅原則，故有關課徵租稅
  構成要件事實之判斷及認定，自亦應以其實質上經濟事實關係及所產生實質經濟利
  益為準，而非以形式外觀為準，否則勢將造成鼓勵投機或規避稅法之適用，無以實
  現租稅公平之基本理念及要求。原核定以原告實質上以買賣有價證券為專業行為，
  乃依據財政部函釋意旨計算本年度證券交易應分攤營業費用及利息支出，惟原計算
  式分母未列入可轉讓銀行定期存單之利息收入四二、一二四、二一六元、基金分配
  之利息收入一三八、八四○元及債息收入一七五、○○○元，尚有未洽；押金設算
  租金支出二七、四三二元屬可直接歸屬押金設算利息收入之營業費用；興建中大樓
  基地之地價稅一、九四五、五四一元應轉列土地成本（即調減稅捐一、九四五、五
  四一元）經重新計算應分攤營業費用及利息支出計二九、一六九、七○九元，變更
  核定證券交易所得為三三六、七九三、二五一元，原核定三三三、九一四、九六七
  元，差額二、八七八、二八四元予以調增。變更全年所得額為六○二、六六八、二
  七九元，課稅所得額為三七、五二四、一八八元（參見原處分卷審查結果增減金額
  變更比較表），揆諸首揭規定及說明，自無不合，至於原告主張其投資之如意基金
  及富邦基金，屬受益憑證範圍，其分配盈餘中屬證券交易所得又予以列入該函釋計
  算分攤，顯有未合乙節。查財政部八十一年四月二十三日台財稅第八一一六六三七
  五一號函，係在核釋證券投資信託股份有限公司在國內發行受益憑證，以募集基金
  投資國內證券市場，其因買賣有價證券所取得之證券交易所得、股利及利息所得，
  暨日後買回受益憑證有關稅捐之核課，係對於受益憑證所為之解釋，與本件原告係
  從事有價證券買賣尚有不符，自無該函釋之適用。另原告訴稱興建中大樓基地之地
  價稅一、九四五、五四一元，本應歸屬出租業務項下減除，被告將該地價稅轉列為
  土地成本，亦屬錯誤，查原告本年度興建中大樓基地之地價稅一、九四五、五四一
  元，屬於在建工程成本，被告將該地價稅轉列為土地成本，亦無不合。原告所訴，
  洵不足採。
四又原告主張申報利息支出四一、三八九、八二○元與利息收入四三、三四○、三○
  ○元（減除分離課稅前）均屬理財活動所生，此部分利息支出應直接歸屬利息收入
  項下減除乙節。查此部分原告以自有之可轉讓定存單為附買回交易之標的，向金融
  機關融通借款而支付利息支出為例，彙整可轉讓定存單利息收入與利息支出明細表
  並檢附相關憑證，此舉僅為原告為獲取營運資金之操作方式，尚非專款專用，例如
  ：(一)原告八十四年二月二十一日投資可轉讓定存單三一六、○○○、○○○元，當
  日以該可轉讓定存單為附買回交易之標的，向彰化銀行融通借款三一六、○○○、
  ○○○元，約定原告應於同年三月二十三日加計利息而以三一七、○七○、○七一
  元買回，亦即此期間之利息支出為一、○七○、○七一元（317,070 ,071-316,000
  ,0000）；三月二十三日到期，原告除依約定買回面額三一六、○○○、○○○元
  之可轉讓定存單，並於同日及其後之四月六日、四月十七日、五月二日、六月一日
  等日，到期續作。(二)原告八十四年二月二十三日投資之可轉讓定存單五八、○○○
  、○○○元，當日亦以該可轉讓定存單為附買回標的，向彰化銀行融通借款五八、
  ○○○、○○○元，約定原告應於同年三月二十五日以五八、一九八、三一二元買
  回，亦即此期間之利息支出為一九八、三一二元（58,198,312-58 ,000,000）；三
  月二十三日到期，原告除依約定買回面額五八、○○○、○○○元之可轉讓定存單
  外，並於同日及其後之四月六日、四月十七日、五月二日及六月一日等日到期續作
  。(三)前二項面額三一六、○○○、○○○元及五八、○○○、○○○元之可轉讓定
  存單，原告仍於六月一日向彰化銀行融通借款三七四、○○○、○○○元，並於七
  月三日、八月二日、九月一日、九月二十九日到期續作，至於十月九日買回後，原
  告將該可轉讓定存單以不同面額繼續操作。然此種附買回交易融通借款之利息支出
  雖均為可轉讓定存單所生，惟其所生借入款項之資金流向作何運用？原告則無合理
  說明及資料可提示供核。原告未能合理明確證明借款用途，依財政部八十四年函釋
  ，其借款利息自無從個別歸屬認定，而應依比例計算分攤。(四)綜上，原告如能合理
  明確證明其借款用途，其借款利息准個別歸屬認定；未能合理明確證明借款用途者
  ，須依比例計算有價證券出售部分應分攤之利息。至原告所提之本院八十九年度訴
  字第八六一號有關其八十三年度營利事業所得稅事件之判決，判決意旨係認定該利
  息支出可直接歸屬購買固定資產－土地價款，而免予分攤。惟本件八十四年度原告
  僅就融通借款來源說明，而未能合理明確證明其借款用途，原告對二案利息支出歸
  屬分攤部分所提理由及事證資料等截然不同，案情有異，自難執該判決見解資為本
  件對其有利之論據，此部分所訴，亦不足採。
五綜上說明，本件被告復查決定之變更核定原告八十四年度所得額為六○二、六六八
  、二七九元，課稅所得額為三七、五二四、一八八元之處分，核無違誤，訴願決定
  ，予以維持，亦無不合，原告起訴意旨，非有理由，應予駁回。
六據上論結，本件原告之訴為無理由，依行政訴訟法第九十八條第三項前段，判決如
  主文。
中      華      民      國    九十二    年     十二     月    三十一    日
                     臺 北 高 等 行 政 法 院   第 一 庭
                                               審 判 長  法  官  王立杰
                                                         法  官  王碧芳
                                                         法  官  黃本仁
右為正本係照原本作成。
如不服本判決，應於送達後二十日內，向本院提出上訴狀並表明上訴理由，如於本判
決宣示後送達前提起上訴者，應於判決送達後二十日內補提上訴理由書（須按他造人
數附繕本）。
中      華      民      國    九十三    年      一      月      五      日
                                                         書記官  姚國華


司法院資訊處製作；財團法人民間司法改革基金會備份。
